臺灣屏東地方法院刑事判決　　　　　　　 96年度易字第747號
公　訴　人　臺灣屏東地方法院檢察署檢察官
被　　　告　甲○○
上列被告因違反毒品危害防制條例案件，經檢察官提起公訴（96
年度毒偵字第1429號），本院判決如下：
    主  文
本件公訴不受理。
    理  由
一、公訴意旨略以：被告甲○○基於施用第二級毒品甲基安非他
    命之犯意，於96年7 月22日8 時許，在屏東縣屏東市○○街
    150 之5 號住處房間內，以將甲基安非他命放入玻璃球內燒
    烤吸食其所產生煙霧之方式，施用甲基安非他命1 次。嗣於
    96年7 月24日14時50分許，在屏東縣屏東市○○路福懋加油
    站內，因違規騎乘機車，為警攔檢盤查，並扣得甲基安非他
    命1 包（毛重0.4 公克），因認被告被告涉犯毒品危害防制
    條例第10條第2 項之施用第二級毒品罪嫌等語。
二、按起訴之程序違背規定，應諭知不受理之判決，並得不經言
    詞辯論為之，刑事訴訟法第303 條第1 款、第307 條定有明
    文。又施用第二級毒品者，處3 年以下有期徒刑，毒品危害
    防制條例第10條規定甚明。又91年7 月9 日修正公布，93年
    1 月9 日起施行之毒品危害防制條例第20條、第23條規定，
    係就施用第一、二級毒品者，所為係「初犯」、「5 年內再
    犯」或「5 年後再犯」，而異其刑事處遇程序，其規定「初
    犯」施用第一、二級毒品之被告或少年，經觀察、勒戒或強
    制戒治後，應為不起訴處分或不付審理之裁定，亦即以觀察
    、勒戒或強制戒治之保安處分代替刑事訴追；經觀察、勒戒
    或強制戒治執行完畢釋放後五年內再犯者，則依法追訴或裁
    定交付審理；至於觀察、勒戒或強制戒治執行完畢釋放後「
    5 年後再犯」者，亦適用「初犯」以保安處分代替刑事訴追
    之程序。其立法理由係以施用第一級或第二級毒品者，具「
    病患性犯人」之特質，故對「初犯」者，送觀察、勒戒，以
    戒除其身癮，或進一步施以強制戒治，戒除其心癮；經觀察
    、勒戒或強制戒治執行完畢釋放後「5 年後再犯」者，因前
    所實施之觀察、勒戒或強制戒治已收5 年之遮斷效果，足以
    戒除其毒癮，故仍適用「初犯」以保安處分代替刑事訴追程
    序。至經觀察、勒戒或強制戒治執行完畢釋放後「5 年內再
    犯」者，因其再犯率甚高，原實施之觀察、勒戒及強制戒治
    既已無法收其實效，爰依法追訴或裁定交付審理。故施用第
    一、二級毒品者，除曾經觀察、勒戒或強制戒治執行完畢後
    5 年內再犯之情形外，均仍得適用以保安處分代替刑事訴追
    程序之規定，並不限於初犯施用毒品者。倘初犯施用毒品罪
    後，雖於5 年內第二次再犯，然因時值毒品危害防制條例修
    正之前，且經觀察、勒戒結果，未有繼續施用傾向，乃依修
    正前舊法規定，為不起訴處分或不付審理之裁定；或雖有繼
    續施用毒品之傾向，乃裁定送強制戒治，並依法訴追，其強
    制戒治亦經執行完畢。而嗣於該條例修正公布並施行後，始
    第三次（或第三次以上）再犯，且其行為時距第二次再犯，
    經觀察、勒戒或強制戒治執行完畢釋放時之間隔已滿五年者
    ，依其第二次再犯經保安處分執行完畢釋放後5 年內未曾再
    犯之情形以觀，核與初犯經保安處分執行完畢釋放後「五年
    內再犯」者，其再犯率高，原實施之觀察、勒戒及強制戒治
    已無法收其實效之情形則迥不相侔，而與「5 年後再犯」者
    ，已收5 年遮斷效果之情形相同；本於上開對具治療成效之
    病患性毒品犯，期能藉由強制治療之保安處分戒除其身、心
    癮之立法本旨，自應認與「5 年後再犯」之情形相同，仍適
    用以保安處分代替刑事訴追之規定，最高法院96年度台非字
    第123 號判決要旨可資參照。又5 年期間之計算，係指「相
    鄰之前後二次」施用毒品時間之間隔而言，非可飛躍自初次
    起算其5 年期間，此可參照最高法院95年度台非字第65號判
    決。
三、又毒品危害防制條例第23條第2 項「觀察、勒戒或強制戒治
    執行完畢釋放」之基準點，是否得延伸函義包含「經法院有
    罪判決確定或執行完畢」？依毒品危害防制條例第23條之規
    定，係明定已「觀察、勒戒或強制戒治執行完畢」為訴追條
    件，係限制拘束人民權利，基於罪刑法定原則，其解釋應以
    文義射程範圍為限，而觀察、勒戒及強制戒治係拘束人身自
    由之保安處分，將行為人視為病犯，協助斷除毒癮之性質，
    與有罪判決及其執行，係確定並實現國家刑罰權，對行為人
    之法益侵害行為予以懲罰之性質不同。是前揭毒品危害防制
    條例所規定之「觀察、勒戒或強制戒治執行完畢釋放」之文
    義射程自不及於「經法院有罪判決確定或執行完畢」。
四、經查：
  (一)被告甲○○前(1)於87年間因施用毒品案件，經本院以87年度
    毒聲字第1215號裁定送觀察、勒戒後，認無繼續施用毒品之
    傾向，業經臺灣屏東地方法院檢察署檢察官於88年1 月22日
    以88年度偵字第255 號不起訴處分確定；(2)又於88年間因施
    用毒品案件，經本院以88年度毒聲字第1336號裁定送觀察、
    勒戒後，認有繼續施用傾向，由臺灣屏東地方法院檢察署檢
    察官提起公訴並聲請強制戒治，戒治部分復由本院以88年度
    毒聲字第1746號裁定施以強制戒治，嗣經本院以88年度毒聲
    字第278 號裁定停止處分而出所，所餘戒治期間付保護管束
    （於89年8 月21日期滿）；起訴部分由本院以88年度易字第
    1152號判決判處有期徒刑10月確定（撤回上訴確定）；(3)復
    因被告於89年7 月25日晚間因施用第一級毒品而違反保護管
    束應遵守事項且情節重大，再由本院於89年8 月28日以89年
    度毒聲字第1985號裁定撤銷停止戒治，惟因保護管束期滿法
    院始為上開裁定，經臺灣屏東地方法院檢察署檢察官簽結不
    予執行；另上開施用毒品之犯行經同署檢察官提起公訴，由
    本院以89年度易字第1082號判決判處有期徒刑1 年2 月，經
    上訴至臺灣高等法院高雄分院駁回上訴確定，被告於90年1
    月9 日入監服刑上開(2)(3)罪，嗣於91年4 月19日因縮短刑期
    假釋出監，並付保護管束，迨於91年12月11日保護管束期滿
    假釋未經撤銷以執行完畢論，此分別有臺灣高等法院被告前
    案紀錄表、臺灣高等法院在監在押全國紀錄表、上開刑事判
    決、裁定在卷可按，並有本院調閱臺灣屏東地方法院檢察署
    88年度戒執二字第79之1 號執行卷為證。
  (二)被告於96年7 月22日8 時許，在屏東縣屏東市○○街150 之
    5 號住處房間內，以將甲基安非他命放入玻璃球燒烤吸食煙
    霧方式施用第二級毒品甲基安非他命之犯行，業經被告於偵
    訊坦承不諱，並有正修科技大學超微量研究科技中心檢驗報
    告1 紙在卷可按（見偵卷第18頁），復有扣案之白色晶體1
    包（毛重0.4 公克），經查獲員警以臺灣尖端先進生技醫藥
    公司製造之毒品檢驗試劑初步檢驗結果呈甲基安非他命陽性
    反應，此有上開檢驗報告表1 紙及照片1 幀在卷可按（見警
    卷第18、24頁），核與被告自白相符，是被告施用甲基安非
    他命之犯行堪以認定。惟參上開最高法院判決意旨認5 年期
    間之計算應以相鄰之前後二次施用毒品時間之間隔而言，則
    被告上開施用毒品犯行，距強制戒治執行完畢時點（89年8
    月21日）或前次施用時間（即89年7 月25日晚間）均已逾5
    年，自已不能依毒品危害防制條例第23條第2 項之規定依法
    追訴。亦即，應由檢察官適用毒品危害防制條例第20條第1
    項之規定，聲請法院裁定令入勒戒處所施以觀察、勒戒為是
    。
  (三)至被告前如上述(一)(3)所述之施用毒品案件，嗣於91年12月11
    日因保護管束期滿假釋未經撤銷以執行完畢論，固係於有罪
    判決徒刑執行完畢5 年內再犯本件施用毒品之罪。然揆諸前
    揭說明，毒品危害防制條例所規定之「觀察、勒戒或強制戒
    治執行完畢釋放」之文義射程並不及於「經法院有罪判決確
    定或執行完畢」，自不得任意擴張毒品危害防制條例第23條
    第2 項所規定之基準點，是以，被告經法院有罪判決確定或
    執行完畢之時點，與被告是否該當毒品危害防制條例之訴追
    要件，誠屬無涉。
五、從而，本件起訴事實與前揭毒品危害防制條例第23條第2 項
    所定之訴追要件既有不符，起訴程序於法顯有未合，自應為
    公訴不受理之判決。綜上所陳，本件起訴程序違背規定，爰
    不經言詞辯論，逕為不受理之判決，而由公訴人依毒品危害
    防制條例第20條第3 項規定，再聲請觀察勒戒。
據上論斷，應依刑事訴訟法第303 條第1 款、第307 條，判決如
主文。
中　　華　　民　　國　　96　　年　　9 　　月　　14　　日
                  刑事第二庭    法  官  陳海寧
以上正本證明與原本無異。
如不服本判決應於收受送達後10日內向本院提出上訴書狀敘述上
訴之理由上訴於臺灣高等法院高雄分院。
中　　華　　民　　國　　96　　年　　10　　月　　 1　　日
                                書記官  馮得弟
